【裁判字號】    94,訴,555
【裁判日期】    950427
【裁判案由】    確認所有權存在等
【裁判全文】
臺灣板橋地方法院民事判決               94年度訴字第555號
原      告  甲○○
            丁○○
共      同
訴訟代理人  謝清福律師
被      告  乙○○
訴訟代理人  李沅樺律師
被      告  丙○○
                      2號
上列當事人間請求確認所有權存在等事件，經本院於民國95年4
月4日言詞辯論終結，判決如下：
    主  文
確認本院民國八十四年度執字第八一四三號強制執行事件就坐落
臺北縣樹林鎮○○○段一九五、一九五之一地號上，門牌號碼台
北縣樹林鎮○○路○段七巷二十六號鐵皮屋及其附屬建物所為之
拍賣無效（即被告間就上開建物之買賣關係不存在）。
確認原告就前項建物之所有權存在。
原告其餘之訴駁回。
訴訟費用由被告負擔。
    事實及理由
壹、被告丙○○經合法通知，未於言詞辯論期日到場，核無民事
    訴訟法第386 條所列各款情形，爰依原告之聲請，由其一造
    辯論而為判決。
貳、原告主張：
  一、坐落臺北縣樹林鎮○○○段195 、195-1 地號土地上（下
      稱系爭土地），門牌號碼台北縣樹林鎮○○路○ 段7 巷26
      號鐵皮屋及其附屬建物（下稱系爭建物），係原告所出資
      建造。查被告丙○○於民國82年6 月9 日將上開土地部分
      使用權讓渡與訴外人包正一永久使用，包正一委請訴外人
      傅炳深（即裕隆商行）營造建物，84年1 月26日包正一復
      將上開土地使用權讓渡與原告永久使用，上開原由包正一
      委建之工程尚未施工，遂由原告委請傅炳深建造完成，原
      告並以花蓮區中小企銀土城分行、帳號256 ，票號
      AJ0000000 、AJ0000000 等2 紙支票支付全部工程款，故
      原告應原始取得該建物之所有權。
  二、詎被告丙○○之債權人即被告乙○○於鈞院84年度執字第
      8143號清償票款強制執行事件中，未詳予查證，即聲請查
      封系爭建物，並於執行程序中聲明承受，由鈞院於85年8
      月15日發給板院瑞民執木字第56885 號權利移轉證書。惟
      原告出資營造系爭建物而原始取得所有權，並不以登記為
      要件，鈞院上開拍賣應屬無效，系爭建物之所有權仍屬原
      告所有，被告間之買賣關係不存在，鈞院民事執行處發給
      被告乙○○之權利移轉證書應予撤銷。雖被告乙○○取得
      上開權利移轉證書，但因本件系爭建物屬於違章建築，無
      法辦理所有權登記，是原告無須塗銷所有權登記，但該證
      書，足以使原告所有權被誤認，是本件有確認上開拍賣無
      效及原告所有權存在之必要，為此提起本件訴訟。
  三、聲明：(1)確認鈞院84年度執字第8143號強制執行事件就系
      爭建物所為之拍賣無效（即被告間就系爭建物之買賣關係
      不存在）。被告乙○○所持鈞院民事執行處85年8 月15日
      所發不動產權利移轉證書，應予撤銷。(2)確認原告就系爭
      建物之所有權存在。
參、被告乙○○抗辯：
  一、原告並非系爭建物之所有權人，其訴請確認就系爭建物之
      所有權存在，並無即受確認判決之法律上利益：
    1.原告並非系爭建物之所有權人，其主張有所有權，提起
      本件訴訟，其訴即非有確認利益；退步言之，縱使其有提
      起本訴之利益，其主張亦非有據。亦即，鈞院84年度執字
      第8143號強制執行事件85年3 月19日之執行調查筆錄，訴
      外人郭明貴及林木水證稱他們一起向鄧益豐買土地，買後
      被告丙○○在他其中之一蓋鐵皮屋。足見系爭建物係被告
      丙○○所有，並非原告所有，原告之訴顯無理由。
    2.原告於鈞院93年度簡上字第64號請求確認所有權不存在事
      件93年8 月2 日之準備程序，陳稱其等不知系爭建物曾遭
      相關執行事件查封，查封時系爭建物尚在其等占有中等情
      ，顯與事實不符，蓋按鈞院84年執字第8143號清償票款強
      制執行事件，84年10月16日及11月1 日之調查筆錄皆無原
      告在現場之記載，更無原告曾提出契約書原本，主張其係
      系爭建物所有權人之記載。是以，若如原告所稱查封時還
      在占有中，並持有該契約書原本可證，為何原告均未在場
      聲明異議，亦未提出前開契約書原本以證明系爭房屋非被
      告丙○○所有，亦未於前開強制執行程序尚未終結前提起
      第三人異議之訴，故其所言顯與常理不符，據此，足資證
      明其顯係臨訟編撰，是以原告主張其為系爭建物所有權人
      顯不足採。
    3.被告否認原證1 至原證3 之形式上及實質上真正。又訴外
      人包正一於鈞院93年度簡上字第64號請求確認所有權不存
      在事件中之證詞前後反覆，顯不足採；況依包正一所述，
      充其量僅能證明系爭建物所在之土地使用權曾由包正一轉
      讓予原告，並不足以證明原告業已原始取得系爭建物之所
      有權。原告提出原證3 工程款收據上註明之花蓮區中小企
      銀土城分行支票帳號256 ，票號AJ0000000 、AJ0000000
      支票二紙，查該支票帳號256 ，是訴外人振利特殊鋼有限
      公司，倘該支票確實係由傅炳深兌領，充其量僅能證明傅
      炳深與振利特殊鋼有限公司有資金往來關係，其無法證明
      此金額係傅炳深建造系爭建物之對價。
    4.原告再主張系爭建物原由包正一委請傅炳深建造，嗣因系
      爭建物所在之土地使用權讓與原告，乃由原告支付款項予
      傅炳深，原告已因原始建造取得所有權云云。惟查，原告
      之主張與原告於另案93年度簡上字第64號之主張顯然有異
      。詳言之，原告於另案以包正一委請訴外人傅炳深建造系
      爭建物，嗣因包正一再將土地使用權讓渡與原告甲○○、
      丁○○永久使用後，遂由原告甲○○、丁○○共同繼受系
      爭建物之所有權云云為其答辯理由。職是，縱原告之主張
      屬實（被告否認系爭建物為包正一所建築），系爭建物基
      於原始建築取得法理，應為包正一所有，原告充其量僅取
      得系爭建物事實上處分權。
  二、據上，原告既非系爭建物所有權人，是以其請求確認鈞院
      84年度執字第8143號強制執行事件就系爭建物所為之拍賣
      無效及請求確認其對系爭建物之所有權存在，並無即受確
      認判決之法律上利益，實體上亦無理由。
  三、聲明：原告之訴駁回。
肆、本件之爭點及法院之判斷：
  一、系爭建物係何人出資建造？
  (一)本件系爭建物係未辦理所有權登記之建築物，依上開說明
      ，應由原始建築人取得所有權。原告主張出資建造原始取
      得系爭建物所有權之事實，雖為被告所否認，並以前揭情
      詞置辯，惟查：
    1.系爭建物係訴外人包正一於民國83年間委託訴外人裕隆商
      行傅炳深建造，建造尚未完成之際，包正一將建物所在土
      地之使用權讓予原告，並約定建屋之工程款由原告支付，
      迨房屋建造完成，原告即交付面額50萬元之支票與傅炳深
      ，資為支付系爭建物之工程款等情，業據證人包正一、傅
      炳深於本院93年度簡上字第64號確認所有權不存在之訴準
      備程序中證述甚明：(1)包正一證述稱：「我約知道80幾年
      將1 筆農地使用權賣給甲○○，地上有鐵皮屋尚在建蓋，
      我是委託裕隆商行興建，賣給甲○○時，我有告知該鐵皮
      屋的工程款要由甲○○支付，我記得甲○○是用支票給付
      該筆費用，就此我們雙方有簽訂買賣協議書。而甲○○與
      裕隆商行間針對鐵皮屋部分，應該要有簽訂合約書。」、
      「（那筆土地的所有權係何人所有？）我是從土地使用權
      人丙○○取得該使用權，而所有權人究係何人我不清楚，
      因為該筆土地曾經轉移好幾手。而該筆土地使用權我只賣
      給甲○○1 人，無賣給其他人我不認識丁○○。」、「（
      提示原審卷第15頁、第17頁土地讓渡書，證人有無意見？
      ）上開讓渡書確實是我簽訂的，看到該2 紙讓渡書面我確
      定買方係上開上訴人（按即原告）2 人，所以我確定我係
      賣使用權給該2 人。」等語（以上證詞參見該案件卷第60
      、61頁）。(2)傅炳深證述稱：「（提示本院卷第18頁，上
      開簽名是否你親自簽名？）是的，那是我親自簽名。我記
      得那房子是在佳園路的房子，那是包正一請我去蓋的。當
      時是在83年左右的時候，我建蓋房屋的土地究係為何人所
      有，我不清楚，那是因為包正一要求我去蓋，我就去蓋，
      我沒有深究。當時是包正一帶同我去看現場，並指示我蓋
      屋的範圍。建蓋系爭房屋我約花費2 、30天左右，被上訴
      人（按即原告）以50萬元為代價，我負責工料並幫他建蓋
      完成。被上訴人可能以支票來給付該工程款。我只知道該
      票據是由被上訴人2 人給我的，但是其票據屬於何人所有
      ，我不清楚。對於系爭土地為何人所有，權利義務關係為
      何，我全不清楚。」（以上參見該案件卷第109 頁）。互
      核證人二人之證詞大致相符，與原告提出之土地讓渡合約
      書及工程款收據之內容亦悉相符合。且查前揭工程款收據
      上所載支票2 紙面額合計50萬元，發票人為振利特殊鋼有
      限公司負責人丁○○，提示兌領人均為證人傅炳深等情，
      亦有花蓮區中小企業銀行土城簡易型分行蓮銀土字第
      9400111 號函暨隨函檢附之支票影本附卷可稽（參見本院
      卷68頁至70頁）。綜觀上開事證，原告主張系爭建物係其
      出資建造完成之事實，應堪採信。
    2.被告乙○○雖抗辯系爭建物為被告丙○○所建造，並以執
      行程序中證人郭明貴、林木水陳述稱丙○○在他分到的土
      地上蓋鐵皮屋等語，且原告在另案自承查封時該鐵皮屋在
      他們占有中而不出面異議，顯違常理云云為據。然查郭明
      貴、林木水於本院85年3 月19日執行程序中陳述稱：「（
      你們與債務人有何關係？）我們一起向鄧益豐買土地，買
      後丙○○在他其中之一蓋鐵皮屋，合買時均有言明範圍有
      多大，個人管理個人之範圍，丙○○只就他所買範圍蓋鐵
      皮屋，目前土地無法過戶。」等語（參見本院84年度執字
      第8143卷82頁），僅能證明丙○○所買範圍有蓋鐵皮屋之
      事實，然就所蓋鐵皮屋究係何人「出資建造」之事實，依
      上開陳述內容之語意涵攝，並未能為確切之證明。且證人
      郭明貴、林木水嗣於本院93年度簡上字第64號確認所有權
      不存在事件審理中亦證述稱：「（可否就執行卷內陳述再
      確定？）我們在執行處所說的意思，是知道丙○○土地上
      有在蓋房子，但是誰建蓋的，我們不清楚。」等語（參見
      該案卷第112 頁），故尚不能僅以郭明貴、林木水於執行
      程序中之上開陳述，遽認系爭建物為被告丙○○所出資建
      造。至於被告辯稱原告未於查封時出面異議乙節，亦不能
      執為系爭建物為丙○○出資建造之證明。故被告所辯系爭
      建物為丙○○出資建造云云，不足採信。
  (二)按所謂違章建築係指違反建築法令，不能取得建築執照，
      致無從辦理所有權登記之建築物。辦理新建建築物之所有
      權登記時，依行政院台57內字第4423號令，除應附具土地
      登記規則第26條（現為第34條）第1 項第1 至第4 款之證
      件外，並須附使用執照，即同項第5 款所定之其他依法令
      應提出之證明文件。使用執照之取得，則須領有建造執照
      或雜項執照，而事實上違章建築正係因違反建築法令而無
      從請領此等執照（建造與使用執照合稱為建築執照），從
      而根本無從辦理所有權登記，此種建築物得否為物權之客
      體，即非無疑。通說認為違章建築已符合民法第66條定著
      物之要件，係獨立於土地外之不動產，由原始建築人取得
      其所有權，可知違章建築物不因其無從辦理所有權登記，
      而喪失物權客體之資格（謝在全著民法物權論第25頁參照
      ，84年9 月修訂版）。本件系爭建物係原告出資建造之事
      實，業經認定如前，則依上開說明，系爭建物雖未辦理所
      有權登記，然其已符合民法第66條規定之定著物要件，應
      認為由原始建築人即原告取得所有權。
  二、原告請求確認拍賣無效，並確認對系爭建物所有權存在，
      有無理由？
  (一)按准許拍賣抵押物之決定雖屬違法，亦不得由原法院任意
      撤銷，自應進行拍賣程序，惟此項決定之效力，祇在准許
      開始拍賣之程序，其當事人間實體上之法律關係，并不因
      此確定，如聲請拍賣之人本無抵押權，則雖拍賣程序已終
      結後，所有權人亦得提起確認拍賣無效之訴，如拍賣程序
      未終結，并得該訴訟終結前停止其程序（司法院院字第64
      6 號解釋參照）。又強制執行中拍賣之不動產為第三人所
      有者，其拍賣為無效，所有權人於執行終結後，亦得提起
      回復所有權之訴，請求返還，法院判令返還時，原發管業
      證書當然失其效力，法院自可命其繳銷（司法院院字第
      578 號解釋參照）。是依上開司法院解釋之意旨觀之，拍
      賣之不動產為第三人所有者，其拍賣無效，所有權人於執
      行終結後，仍得提起確認拍賣無效之訴，並請求回復所有
      權甚明。
  (二)本件系爭建物為原告原始建築取得所有權之事實，業如前
      述；惟本院84年度執字第8143號清償票款強制執行事件誤
      以為系爭建物為執行債務人丙○○所有而予拍賣，並由執
      行債權人即被告乙○○承受取得該不動產所有權，自足使
      原告之所有權受有侵害。揆諸上開司法院解釋之意旨，其
      拍賣應為無效，原告請求確認拍賣無效（即被告間就系爭
      建物之買賣關係不存在），並確認原告就系爭建物之所有
      權存在，非但有即受確認判決之法律上利益，且實體上亦
      有理由。
  三、至於原告請求乙○○所持本院民事執行處85年8 月15日所
      發之不動產權利移轉證書應予撤銷之訴部分，查司法院上
      開解釋意旨所謂「原發管業證書當然失其效力，法院自可
      命其繳銷」，應係指原所有權人提起確認拍賣無效之訴或
      回復所有權之訴勝訴確定後，因原發權利移轉證書當然失
      其效力，執行法院可命繳銷原發之權利移轉證書；此僅為
      執行法院之行政上之作為，尚非賦予原所有權人得請求拍
      定人或承受人繳銷原發權利移轉證書之私法上請求權。故
      原告援引上開司法院解釋，以訴請求被告乙○○所持權利
      移轉證書應予撤銷或繳銷，容有誤會，不應准許。
  四、綜上所述，原告請求確認本院84年度執字第8143號強制執
      行事件就系爭建物所為之拍賣無效（即被告間就系爭建物
      之買賣關係不存在），並確認原告就系爭建物之所有權存
      在，為有理由，應予准許。原告請求被告乙○○所持本院
      民事執行處85年8 月15日所發不動產權利移轉證書，應予
      撤銷之訴，則為無理由，應予駁回。
  五、本件事證已臻明確，兩造其餘主張陳述及所提之證據，均
      毋庸再予審酌，附此敘明。
伍、結論：原告之訴為一部有理由，一部無理由，依民事訴訟法
    第385條第1項前段、第79條，判決如主文。
中    華    民    國    95    年    4     月    27    日
                  民事第三庭    法  官  許月珍
以上正本係照原本作成
如對本判決上訴，須於判決送達後20日內向本院提出上訴狀
中    華    民    國    95    年    4     月    29    日
                                書記官  劉昌明


司法院資訊處製作；財團法人民間司法改革基金會備份。
